【裁判字號】    98,上易,460
【裁判日期】    980730
【裁判案由】    詐欺
【裁判全文】
臺灣高等法院高雄分院刑事判決         98年度上易字第460號
上  訴  人  臺灣高雄地方法院檢察署檢察官
被      告  甲○○
上列上訴人因被告詐欺案件，不服臺灣高雄地方法院98年度易字
第72號中華民國98年5 月12日第一審判決（起訴案號：臺灣高雄
地方法院檢察署97年度偵字第34293 號），提起上訴，本院判決
如下：
     主  文
上訴駁回。
     理  由
一、公訴意旨略以：被告甲○○意圖為自己不法之所有，自民國
    94年9 月間起，對外以「董大瑋」名義自居，向告訴人即信
    博企業有限公司（下稱信博公司）負責人乙○○採購冷凍食
    材，甲○○為遂行其詐取財之目的，屢次以新臺幣（下同）
    4 至5 萬元不等金額之小額進貨並如期給付貨款之方式，取
    得告訴人之信任後，於95年3 、4 月間，在無付款意願之情
    形下，向告訴人佯稱願幫其處理該批雞骨腿，大量向信博公
    司提貨2 次，金額共計85萬1,804 元，告訴人經向被告請款
    後，被告竟交付無法兌現之「芭樂票」2 紙（詳如附表所示
    ）予告訴人，詎料上開支票到期後均不獲兌現，被告亦避不
    見面，告訴人始知受騙報警處理。因認被告涉犯刑法第339
    條第1 項之詐欺取財罪等語。
二、按犯罪事實應依證據認定之，無證據不得認定犯罪事實；不
    能證明被告犯罪者，應諭知無罪之判決，刑事訴訟法第154
    條第2 項、第301 條第1 項分別定有明文。次按認定不利於
    被告之證據須依積極證據，苟積極證據不足為不利於被告事
    實之認定，即應為有利被告之認定，更不必有何有利之證據
    ；又犯罪事實之認定，應憑證據，如無相當之證據，或證據
    不足以證明，自不得以推測或擬制之方法，以為裁判之基礎
    。再者，依刑事訴訟法第161 條第1 項規定，檢察官對於起
    訴之犯罪事實，仍應負提出證據及說服之實質舉證責任，尚
    其所提出之證據，不足為被告有罪之積極證明，或其指出證
    明之方法，無從說服法院以形成被告有罪之心證，基於無罪
    推定之原則，自應為被告無罪判決之諭知（最高法院30年上
    字第816 號、40年台上字第86號、92年台上字第128 號判例
    可資參照）。再按，告訴人之告訴，係使被告受刑事訴追為
    目的，是其陳述是否與事實相符，仍應調查其他證據以資審
    認（最高法院52年台上第1300號判例足資參照）。又刑法第
    339 條第1 項詐欺取財罪之成立，須行為人主觀上有為自己
    或第三人不法所有之意圖，客觀上係以詐術使人將本人或第
    三人之物交付為構成要件。而所謂以詐術使人交付財物，必
    須行為人確有施用詐術，被詐欺人因其詐術陷於錯誤，而交
    付財物之因果聯瑣。若其並未施用詐術，或所用方法不能認
    為詐術，或不致使人陷於錯誤，即不構成該罪（最高法院46
    年台上字第260 號判例參照）。易言之，須行為人主觀上有
    為自己或第三人不法所有之意圖，且客觀上亦有施用詐術，
    始能成罪，苟無積極證據足資證明行為人確有不法所有意圖
    並施用詐術，自不能認為成立詐欺罪。以買賣、借貸、承攬
    、投資或民間金錢互助會為例，交易之當事人本應自行考量
    對方之資格、能力、信用，及交易內容之投資報酬率、資金
    風險等等因素，除具上開違反詐欺罪之具體情事外，非謂當
    事人之一方有無法依約履行之情形，即應成立詐欺罪，否則
    刑事詐欺責任與民事債務不履行責任將失其分際。
三、檢察官認被告涉犯詐欺取財罪嫌，無非係以(1)被告於警詢及
    偵查中之供述；(2)告訴人乙○○於警詢及偵查中之指述；(3)
    如附表所示之支票暨退票理由單影本各2 紙；(4)法務部–票
    據信用資訊連結資料2 份；(5)臺灣臺中地方法院檢察署（下
    稱臺中地檢署）95年度偵字第21513 號、96年度偵字第1665
    9 號起訴書1 份；(6)臺灣高雄地方法院檢察署（下稱高雄地
    檢署）96年度偵緝字第2255號處分書、臺灣南投地方法院檢
    察署（下稱南投地檢署）95年度偵字第5109號處分書、臺中
    地檢署96年度偵字第13635 號處分書各1 份等資料，為其要
    主論據。訊據被告固坦承有於上揭時間，向告訴人拿取雞骨
    腿貨物，事後於如附表所示之2 紙支票背面，以「董大瑋」
    名義簽名背書後，交付告訴人之事實，惟矢口否認有何詐欺
    取財之犯行。辯稱：我從事肉品批發工作多年，同行都知道
    「董大瑋」就是我，並沒有故意隱匿真名與告訴人做生意，
    且我與告訴人同為肉品批發商，公司倉庫亦都設在同一地址
    ，彼此都曾向對方調過貨，金額亦曾經高達7 、80萬元的紀
    錄，我會向告訴人拿取該批雞骨腿，是因為告訴人一直無法
    脫手囤積的貨物，我跟他說我可以幫忙處理，並將貨物分別
    賣給順豐公司、臺東便當店，但因為貨物有瑕疵，他們要退
    貨，但後來退貨的200 件，因為運費要我承受，我才把貨物
    以成本價賣給其他廠商，才會產生這筆貨款，至於如附表所
    示之客票，是客戶丙○○交付給我的，用以支付他向我購買
    豬肉之貨款，因我急於償還欠款，就把該2 紙客票交給告訴
    人，並不知該2 紙客票是芭樂票，事後亦有與告訴人協商還
    款，但因告訴人要求我每月要還5 萬元，我沒有辦法還，並
    沒有詐欺取財犯意等語。
四、經查：
(一)、本件檢察官、被告於原審審判程序時，就本判決所引用審判
    外之言詞或書面陳述，均明示同意有證據能力，本院認該具
    有傳聞證據性質之證據，其取得過程並無瑕疵，且與待證事
    實具有關聯性，證明力非明顯過低，以之作為證據係屬適當
    ，依刑事訴訟法第159 條之5 第1 項之規定，認俱得為證據
    ，合先敘明。
(二)、本件被告確有於95年3 、4 月間，向告訴人經營之公司提取
    雞骨腿後，出售與他人，並於事後在如附表所示之客票2 紙
    背面，分別以「董大瑋」名義背書後，交付予告訴人之事實
    ，業據被告供陳、證人即告訴人證述綦詳，並有如附表所示
    之2 紙支票影本在卷足憑（見警卷第10、11頁）。而如附表
    所示之2 紙支票發票人赫麗有限公司、佳菖國際企業社，分
    別於95年8 月4 日、同年7 月14日經通報為拒絕往來，且該
    2 紙支票分別於如附表備註欄所示時間遭退票等情，亦有法
    務部票據信用資訊連結資料2 份、退票理由單影本2 紙附卷
    可稽（見警卷第12頁，偵卷第4 至26頁、第75至86頁）。上
    揭事實，固堪認定。
(三)、告訴人雖指訴：被告於95年3 、4 月間，以「董大瑋」名義
    ，向我購買雞骨腿，並交付如附表所示之2 紙客票，事後該
    2 紙客票退票，被告亦避不見面等語。然查：
  1.告訴人於偵查中證稱：94年間，開始與被告小額交易，他之
    前有時用自己的支票，有時用他人的客票，他說是他收的廠
    商客票，之前款項都有付清，我們交易的方式都是客人先載
    走貨後付款，以月結方式催收貨款，本次交易方式跟之前一
    樣，只是給我的票沒有兌現，因為該批進口的雞骨腿不好賣
    ，被告說他要幫我處理，要賣給臺東的某便當廠，才會讓他
    1 次提這麼多貨等語，核與被告供承：因為告訴人該批貨不
    好賣，我答應他要幫他處理，賣給臺東便當店，但他們說貨
    有瑕疵，我才轉賣給順豐公司等語大致相符。被告既係受告
    訴人委託處理該批雞骨腿，而雙方交易之模式亦與以往並無
    不同，顯見告訴人係在充分考量被告之資格、能力、信用等
    因素下，始將所持有之雞骨腿交予被告代為處理，則被告於
    向告訴人提領該批雞骨腿時，是否即有施用詐術之行為，即
    非無疑。
  2.告訴人雖指訴：94年間開始與被告小額交易，第1 次與被告
    進行大額交易等語。惟其復陳稱：之前與被告交易時，被告
    有時用自己的支票，有時用他人的客票，他說是他收的廠商
    客票，他之前給的客票就是背書「董大瑋」等語，足認告訴
    人與被告進行本件交易之前，即已知悉「董大瑋」即為被告
    ，被告並無刻意隱匿其真實身分之情事。且被告確曾向告訴
    人公司承租倉庫，置放生產設備等情，業據告訴人陳承在卷
    ，核與被告所述：與告訴人公司同址營業一節相符，益徵告
    訴人自始即知悉被告之真實身分，並信賴被告，而將其所有
    之雞骨腿交付被告處理。參諸被告自始亦未否認上開債務存
    在，因無法立即清償，而未能與告訴人達成和解，惟被告事
    後亦有清償2 萬餘元乙節，業據被告自承、告訴人供述在卷
    。衡諸常情，倘被告係故意藉以「董大瑋」名義而逃避其應
    負之責，理應於事後隱匿、避不見面，然其事後仍有還款行
    為，甚至於警詢、偵查乃至於原審及本院審理時，均到庭說
    明案情，堪認被告使用「董大瑋」名義與告訴人交易之際，
    主觀上並無以此假名，詐騙告訴人之意圖甚明。
  3.再者，被告於95年6 月初，交付如附表所示之支票與告訴人
    時，被告已表明係自廠商處收受之客票乙節，此為告訴人所
    自陳。衡諸常情，被告於廠商交付附表所示之客票時，應不
    知該等支票事後會跳票，則其事後再交付該等支票與告訴人
    ，自難認有何詐欺之犯意。且依上開法務部票據信用資訊連
    結資料顯示，該2 紙客票係於95年7 月、8 月，始經通報為
    拒絕往來戶，是被告交付該2 紙客票與告訴人時，該2 紙支
    票帳戶均尚未經通報為拒絕往來戶，縱令該2 紙支票帳戶事
    後經通報為拒絕往來戶，抑或事後經認定係人頭支票，亦無
    從據此推論被告於交付該2 紙客票時，即有詐欺取財之犯意
    。此外，綜閱本案事證，並無其他證據足資證明被告有何施
    用詐術之行為，尚不能僅以告訴人片面、有瑕疵之指訴，遽
    為不利被告認定之依據。
(四)、至於被告對於將告訴人所交付之雞骨腿去向及還款之金額等
    節，所述固前後不一致。然告訴人上開片面之指訴，既已無
    足採為被告有罪認定之依據，則縱令被告上開所辯之各節均
    無足採，亦不得僅憑被告上開所述前後不一致，即為不利被
    告認定之依據，附此敘明。
五、綜上所述，檢察官所舉前開證據，尚不足使本院達於通常一
    般之人均不致有所懷疑，而得確信其為真實之程度，致使無
    從形成有罪之確信，則依罪證有疑利於被告之證據法則，即
    不得遽為不利被告之認定。此外，復查無其他積極證據足資
    認定被告有何公訴人所指之犯行，揆諸前開說明，本件被告
    被訴之犯行，要屬不能證明。
六、原審因而以不能證明被告犯詐欺，而為被告無罪之諭知，核
    無違誤。檢察官上訴意旨，仍執陳詞，指摘原判決不當，為
    無理由，應予駁回。
據上論斷，應依刑事訴訟法第368條，判決如主文。
本案經檢察官陳宗吟到庭執行職務。
中    華    民    國    98    年    7     月    30    日
                  刑事第二庭    審判長法  官 林正雄
                                      法  官 陳啟造
                                      法  官 黃壽燕
以上正本證明與原本無異。
本判決不得上訴。
中    華    民    國    98    年    7     月    31    日
                                      書記官 高惠珠
附表：
┌──┬────┬──────┬──────┬─────┬───────┐
│編號│發 票 人│付  款  人  │票        號│票面金額  │備          註│
│    │        │            │發   票   日│（新臺幣）│              │
├──┼────┼──────┼──────┼─────┼───────┤
│ 1  │赫麗有限│彰化商業銀行│CM0000000   │367,500   │95年8 月31日，│
│    │公司    │總行營業部  │95年8 月31日│          │因存款不足、拒│
│    │        │            │            │          │絕往來、印鑑不│
│    │        │            │            │          │符為由退票    │
├──┼────┼──────┼──────┼─────┼───────┤
│ 2  │佳菖國際│彰化商業銀行│CM0000000   │484,304   │95年8 月30日，│
│    │企業社  │古亭分行    │95年8月26日 │          │因存款不足、拒│
│    │        │            │            │          │絕往來為由退票│
└──┴────┴──────┴──────┴─────┴───────┘


司法院資訊處製作；財團法人民間司法改革基金會備份。
